ACORDAO-COMPLETO-2496206

ACÓRDÃO 18892/2021 ATA 41/2021 - PRIMEIRA CÂMARA

VISTOS, relatados e discutidos estes autos de Tomada de Contas Especial instaurada pelo Departamento do Programa Calha Norte, em desfavor de Edson Pereira Leite, ex-Prefeito de São Luiz/RR, em razão da não comprovação da regular aplicação dos recursos repassados por meio do Convênio 057/PCN/2014 (Siafi 801673) , firmado com o Ministério da Defesa, tendo por objeto a construção de pista de atletismo no estádio de futebol de São Luiz,
ACORDAM os Ministros do Tribunal de Contas da União, reunidos em sessão da 1ª Câmara, ante as razões expostas pelo Relator, em:
9.1. arquivar os presentes autos, com fundamento no art. 212, c/c o art. 169, inciso VI, do Regimento Interno do TCU, ante a ausência de pressupostos de constituição e de desenvolvimento válido e regular do processo;
9.2. encaminhar cópia do presente Acórdão, bem como do Relatório e da Proposta de Deliberação que o fundamentam, ao Tribunal de Contas do Estado de Roraima, para adoção das providências que julgar pertinentes; e
9.3. dar ciência desta deliberação ao responsável.

Tomada de Contas Especial instaurada pelo Departamento do Programa Calha Norte, em razão da não comprovação da regular aplicação dos recursos repassados por meio do Convênio 057/PCN/2014 (Siafi 801673), firmado com o Ministério da Defesa, tendo por objeto a construção de pista de atletismo no estádio de futebol de São Luiz/RR.

Primeira Câmara

Município de São Luiz/RR.

3. Responsável: Edson Pereira Leite (CPF XXX.098.562-XX).

13.1. Ministros presentes: Benjamin Zymler (na Presidência), Vital do Rêgo e Jorge Oliveira.
13.2. Ministros-Substitutos presentes: Augusto Sherman Cavalcanti (Relator) e Weder de Oliveira.

AUGUSTO SHERMAN

O auditor da SecexTCE elaborou a instrução à peça 79, após a citação inicial, transcrita a seguir:	
	
	"INTRODUÇÃO
1.	Cuidam os autos de tomada de contas especial instaurada pelo Departamento do Programa Calha Norte, em desfavor de Edson Pereira Leite (CPF: XXX.098.562-XX) , em razão de não comprovação da regular aplicação dos recursos repassados por meio do Convênio 057/PCN/2014, registro Siafi 801673 (peça 9) , firmado entre o Ministério da Defesa e o município de São Luiz - RR, e que tinha por objeto a 'Construção de Pista de Atletismo no estádio de futebol de São Luiz'.
HISTÓRICO
2.	Em 4/7/2019, com fundamento na IN/TCU 71/2012, alterada pela IN/TCU 76/2016 e DN/TCU 155/2016, o dirigente do Departamento do Programa Calha Norte autorizou a instauração da tomada de contas especial (peça 48) . O processo foi registrado no sistema e-TCE com o número 2.257/2019.
3.	O Convênio 057/PCN/2014, registro Siafi 801673, foi firmado no valor de R$ 408.163,27, sendo R$ 400.000,00 à conta do concedente e R$ 8.163,27 referentes à contrapartida do convenente. Teve vigência de 15/8/2014 a 11/8/2016, com prazo para apresentação da prestação de contas em 18/1/2018. Os repasses efetivos da União totalizaram R$ 400.000,00 (peça 18) .
4.	A prestação de contas e complementações enviadas foram analisadas por meio dos documentos constantes nas peças 39 e 44.
5.	O fundamento para a instauração da Tomada de Contas Especial, conforme consignado na matriz de responsabilização elaborada pelo tomador de contas, foi a constatação da seguinte irregularidade: 
Ausência de funcionalidade do objeto do convênio descrito como 'CONSTRUÇÃO DE PISTA DE ATLETISMO NO ESTADIO DE FUTEBOL DE SÃO LUIZ', sem aproveitamento útil da parcela executada, por motivo de inexecução parcial.
6.	O responsável arrolado na fase interna foi devidamente comunicado e, diante da ausência de justificativas suficientes para elidir a irregularidade e da não devolução dos recursos, instaurou-se a tomada de contas especial.
7.	No relatório (peça 55) , o tomador de contas concluiu que o prejuízo importaria no valor original de R$ 399.385,89, imputando-se a responsabilidade a Edson Pereira Leite, Prefeito, no período de 1/1/2013 a 31/12/2016, na condição de gestor dos recursos.
8.	Em 23/9/2019, a Secretaria de Controle Interno do Ministério da Defesa emitiu o relatório de auditoria (peça 56) , em concordância com o relatório do tomador de contas. O certificado de auditoria e o parecer do dirigente do órgão de controle interno concluíram pela irregularidade das presentes contas (peças 57 e 58) .
9.	Em 23/9/2019, o ministro responsável pela área atestou haver tomado conhecimento das conclusões contidas no relatório e certificado de auditoria, bem como do parecer conclusivo do dirigente do órgão de controle interno, manifestando-se pela irregularidade das contas, e determinou o encaminhamento do processo ao Tribunal de Contas da União (peça 59) .
10.	Na instrução inicial (peça 62) , analisando-se os documentos nos autos, concluiu-se pela necessidade de realização de citação para a irregularidade abaixo:
10.1.	Irregularidade: ausência de funcionalidade do objeto do convênio descrito como 'Construção de pista de atletismo no estádio de futebol de São Luiz', sem aproveitamento útil da parcela executada, por motivo de inexecução parcial.
10.1.1.	Evidências da irregularidade: documentos técnicos presentes nas peças 38, 39 e 44.
10.1.2.	Normas infringidas: art. 37, caput, c/c o art. 70, parágrafo único, da Constituição da República Federativa do Brasil; art. 93, do Decreto-lei 200/1967; art. 66, do Decreto 93.872/1986; Lei 10522/2002 art. 26-A, parágrafos 4° e 5°; Portaria Interministerial MP/MF/CGU 507/2011, art. 82 parágrafo 1°, inciso II, alínea 'a'; cláusula quinta, item II, alínea 'a', e cláusula décima, caput, do Termo do convênio 057/PCN/2014.
10.1.3.	Débitos relacionados ao responsável Edson Pereira Leite (CPF: XXX.098.562-XX) , ex-prefeito do município de São Luiz/RR:
	Data de ocorrência
	Valor histórico (R$) 

	18/9/2015
	87.038,31

	16/10/2015
	115.216,90

	19/11/2015
	115.600,98

	17/12/2015
	81.529,70

10.1.4.	Cofre credor: Tesouro Nacional.
10.1.5.	Valor atualizado do débito (sem juros) em 17/8/2020: R$ 486.064,43
10.1.6.	Conduta: deixar de tomar as providências necessárias à conclusão de obra ou dos serviços pactuados objeto do instrumento em questão, restando imprestável a parcela executada, seja por ter ficado a obra inacabada, seja porque os serviços executados não foram suficientes para obter o atingimento dos objetivos acordados.
10.1.7.	Nexo de causalidade: a ausência das providências necessárias à conclusão de obra ou dos serviços pactuados objeto do instrumento em questão resultou na impossibilidade de aproveitamento da parcela executada, e, consequentemente, em prejuízo ao erário correspondente ao valor integral repassado.
10.1.8.	Culpabilidade: não há excludentes de ilicitude, de culpabilidade e de punibilidade; é razoável supor que o responsável tinha consciência da ilicitude de sua conduta; era exigível conduta diversa da praticada, qual seja, tomar todas ao providências necessárias à continuidade da execução do objeto do instrumento.
11.	Em cumprimento ao pronunciamento da unidade (peça 64) , foi efetuada a citação de Edson Pereira Leite, conforme delineado adiante:
	Comunicação: Edital 1.937/2020-TCU/Seproc (peça 71) 
Data da Expedição: 2/12/2020
Data da Ciência: 29/12/2020 (peça 74) 
Nome do recebedor: Tiago Novais da Silva
Observação: Edital expedido após tentativas frustradas de citação por meio dos Ofícios 44.991/2020-TCU/Seproc (peças 66 e 67) , 56.184/2020-TCU/Seproc (peças 69 e 70) e 72.003/2020-TCU/Seproc (peças 73 e 75) , enviados para os endereços do responsável, conforme pesquisas de endereços no sistema da Receita Federal (peça 65) e no TSE (peça 68) .
Fim do prazo para a defesa: 31/1/2021
	
12.	Conforme Despacho de Conclusão das Comunicações Processuais (peça 77) , as providências inerentes à citação teriam sido concluídas. 
13.	O responsável Edson Pereira Leite encaminhou suas alegações de defesa (peça 76) .
ANÁLISE DOS PRESSUPOSTOS DE PROCEDIBILIDADE DA IN/TCU 71/2012
Avaliação de Viabilidade do Exercício do Contraditório e Ampla Defesa
14.	Verifica-se que não houve o transcurso de mais de dez anos desde o fato gerador sem que tenha havido a notificação do responsável pela autoridade administrativa federal competente (art. 6º, inciso II, c/c art. 19 da IN/TCU 71/2012, modificada pela IN/TCU 76/2016) , uma vez que o fato gerador da irregularidade sancionada ocorreu em 18/9/2015, e o responsável foi notificado sobre a irregularidade pela autoridade administrativa competente conforme abaixo:
14.1.	Edson Pereira Leite, por meio do ofício acostado à peça 41, recebido em 17/1/2018, conforme AR (peça 42) .
Valor de Constituição da TCE 	
15.	Verifica-se, ainda, que o valor atualizado do débito apurado (sem juros) em 1/1/2017 é de R$ 434.337,36, portanto superior ao limite mínimo de R$ 100.000,00, na forma estabelecida conforme os arts. 6º, inciso I, e 19 da IN/TCU 71/2012, modificada pela IN/TCU 76/2016. 
OUTROS PROCESSOS/DÉBITOS NOS SISTEMAS DO TCU COM OS MESMOS RESPONSÁVEIS
16.	Informa-se que foram encontrados processos no Tribunal com os mesmos responsáveis:
	Responsável
	Processos

	James Moreira Batista
	Processo 023.438/2016-9 (TCE, aberto) ; Processo 028.838/2017-3 (RA, aberto) ;
Processo 028.437/2017-9 (CBEX, encerrado, referente ao TC Processo 022.466/2013-4) ;
Processo 028.433/2017-3 (CBEX, encerrado, referente ao TC Processo 022.466/2013-4) ;
Processo 030.148/2017-0 (CBEX, encerrado, referente ao TC Processo 022.466/2013-4) 
Processo 040.661/2019-9 (TCE, encerrado) ; Processo 022.466/2013-4 (TCE, encerrado) 
Processo 020.590/2014-8 (TCE, encerrado) ; Processo 026.373/2011-4 (DEN, encerrado) 
Processo 008.947/2011-2 (REPR, encerrado) 

17.		Informa-se que foi encontrado débito imputável aos responsáveis no banco de débitos existente no sistema e-TCE:
	Responsável
	Débitos inferiores

	James Moreira Batista
	258/2018 (R$ 64.662,85) - Dano inferior ao limite de instauração da TCE cadastrado

18.	A tomada de contas especial está, assim, devidamente constituída e em condição de ser instruída.
EXAME TÉCNICO			 
19.	Da análise dos documentos presentes nos autos, verifica-se que Edson Pereira Leite (CPF: XXX.098.562-XX) era a pessoa responsável pela gestão e execução dos recursos federais recebidos por meio do Convênio 057/PCN/2014, registro Siafi 801673, tendo o prazo final para apresentação da prestação de contas expirado em 18/1/2018. 
20.	Apesar de o tomador de contas não haver incluído James Moreira Batista como responsável neste processo, após análise realizada sobre a documentação acostada aos autos, conclui-se que sua responsabilidade deve ser incluída, uma vez que há evidências de que tenha tido participação na irregularidade aqui verificada.
21.	Verifica-se que foi dada oportunidade de defesa ao agente responsabilizado na fase interna, em obediência aos princípios constitucionais que asseguram o direito ao contraditório e à ampla defesa (art. 5º, inciso LV, da Constituição Federal) , conforme detalhado no item 'Análise dos Pressupostos de Procedibilidade da IN/TCU 71/2012', subitem 'Prejuízo ao Contraditório e Ampla Defesa'.
22.	Entretanto, o responsável não apresentou justificativas suficientes para elidir a irregularidade e não recolheu o montante devido aos cofres do Tesouro Nacional, razão pela qual sua responsabilidade deve ser mantida.
Das alegações de defesa de Edson Pereira Leite (peça 76) 
23.	Preliminarmente, o responsável alega que a obra foi executada em sua totalidade, conforme atestaria o recebimento definitivo da obra em 23/12/2015, realizada por comissão e profissional devidamente qualificados, que 'somente atestava o recebimento de qualquer serviço após uma análise minuciosa e criteriosa nos serviços realizados na obra'.
24.	Em seguida, argumenta que a deterioração da obra se deveu à falta de manutenção dos serviços executados pelo prefeito sucessor, em virtude das fortes chuvas que atingiram a região e por conta do lençol freático existente no campo de futebol.
25.	Acrescenta que a obra foi executada de acordo com o projeto básico, a memória de cálculo e o cronograma físico financeiro.
26.	Por último, alega que não houve má-fé, culpa ou dolo, tampouco prejuízo causado por sua atuação.
Análise das alegações
27.	O termo de recebimento da obra ou a declaração de que sua execução ocorreu conforme o projeto básico, a memória de cálculo e o cronograma físico financeiro previstos não são suficientes para garantir que a execução tenha sido efetivamente realizada conforme especificações previstas e que a obra tenha alcançado sua finalidade. A boa e regular execução não foi atestada pelo 1º Laudo de Vistoria de Convênio 2017LV2014, de 21/8/2017 (peça 38) , referente à visita realizada em 28/6/2017, que registrou a execução de 83,65% do objeto conveniado, no valor de R$ 340.895,69, sem apresentar funcionalidade.
28.	Considerando que o termo de recebimento da obra foi emitido em 23/12/2015, conforme Termo de Recebimento Definitivo 003/2015 (peça 35) , depreende-se que a utilidade, a manutenção e a conservação dos serviços supostamente concluídos estiveram sob a responsabilidade do então prefeito Edson Pereira Leite entre 23/12/2015 e 31/12/2016.
29.	O responsável não trouxe qualquer comprovação de que, no período de 23/12/2015 a 31/12/2016, a pista de atletismo apresentou a funcionalidade devida, beneficiando a comunidade, o que comprovaria a boa execução da obra, a sua manutenção e conservação. Tampouco comprovou que as fortes chuvas que caíram na região e/ou a existência de lençol freático no campo de futebol eram fatores imprevistos e causaram a deterioração da obra.
30.	Também não restou comprovado que o prefeito sucessor foi quem deu causa à deterioração da obra, a partir de 1º/1/2017, por não efetuar as devidas manutenção e conservação dos serviços.
31.	Considerando, entretanto, que a vistoria pelo órgão concedente que concluiu pela não funcionalidade da obra, apontando como causas principais as ausências de manutenção e conservação, foi realizada em 28/6/2017, permanece a dúvida se estas causas determinantes ocorreram na gestão do responsável que findou em 31/12/2016 ou se nos seis meses posteriores da gestão do prefeito sucessor.
32.	Assim, revela-se de bom alvitre trazer o gestor municipal sucessor ao polo passivo desta TCE, para que lhe seja oportunizada a apresentação de alegações que confrontem e/ou contradigam aquelas apresentadas pelo gestor municipal que o antecedeu.
33.	De acordo com as análises empreendidas nesta fase instrutória, a irregularidade descrita no relatório do tomador, bem como as respectivas condutas identificadas, que deram origem a esta TCE, podem ser melhor descritas da forma que se segue. A estrutura adotada nesta instrução reflete a matriz de responsabilização (peça logo anterior a esta nos autos do processo) : 
33.1.	Irregularidade 1: ausência de funcionalidade do objeto do convênio descrito como 'Construção de pista de atletismo no estádio de futebol de São Luiz' sem aproveitamento útil da parcela executada, por motivo de inexecução parcial e falta de manutenção e conservação dos serviços executados.
33.1.1.	Fundamentação para o encaminhamento: 
33.1.1.1.	Nos termos do Acórdão 11260/2018-TCU-Segunda Câmara:
Esta Corte possui entendimento sedimentado de que a execução parcial de objetos de convênios em que reste consignada a imprestabilidade do que edificado para o atingimento da meta ajustada implica débito em valor integral, conforme se nota dos precedentes abaixo relacionados, colhidos da ferramenta de pesquisa denominada Jurisprudência Selecionada:
1. Acórdão 494/2016-TCU-Primeira Câmara (Relator Ministro-Substituto André de Carvalho) :
A execução parcial do objeto pactuado aliada à imprestabilidade da parcela realizada permite a condenação do responsável pelo valor total dos recursos repassados pelo convênio.
2. Acórdão 2812/2017-TCU-Primeira Câmara (Relator Ministro-Substituto Weder de Oliveira) :
Considera-se como prejuízo em valores integrais a aplicação dos recursos do convênio em objeto que se revela inservível ou sem funcionalidade após a sua execução, completa ou parcial.
3. 	Acórdão 11571/2018-TCU-Primeira Câmara (Relator Ministro Benjamin Zymler) :
Quando a parcela executada do convênio não for suficiente para o atingimento, ainda que parcial, dos objetivos do ajuste, sem quaisquer benefícios à sociedade, a possibilidade de aproveitamento do que já foi executado em eventual retomada das obras, por se tratar de mera hipótese, não de benefício efetivo, não enseja o correspondente abatimento no valor do débito apurado'. 
33.1.1.2.	Importante salientar que, após a conclusão do convênio, os bens passam automaticamente a incorporar o patrimônio do convenente, sendo, portanto, deste a responsabilidade pela conservação e manutenção do objeto, bem como da instancia de controle correlata a fiscalização dessa manutenção e conservação.
33.1.1.3.	A título de ilustração, citam-se excertos do parecer do Ministério Público junto a este Tribunal e do voto condutor do Acórdão 140/2014-TCU-Primeira Câmara, para fundamentar nossa proposta de encaminhamento:
PARECER DO MINISTÉRIO PÚBLICO
Não se pode olvidar que bens públicos municipais que foram executados com recursos públicos federais são, a partir de um dado momento, fiscalizados apenas por órgãos de controle municipal. Do contrário, estar-se-ia admitindo que ao TCU compete acompanhar ad eternum a manutenção e conservação desses bens, o que não nos parece razoável, além de violar a autonomia dos entes federados (CF, art. 18, caput) .
VOTO
Danos ocasionados a bens públicos municipais construídos ou adquiridos com recursos recebidos da União, ocorridos posteriormente à sua incorporação ao patrimônio municipal devem ser levados ao conhecimento das instâncias de controle locais. A situação examinada é da jurisdição do Tribunal de Contas do Estado de Pernambuco. Os gestores municipais deverão responder perante o TCE/PE, se for o caso, o qual deverá ser comunicado das ocorrências tratadas nestes autos.
33.1.1.4.	Desta forma, tendo em vista que o convênio descrito como 'Construção de pista de atletismo no estádio de futebol de São Luiz' foi executado de forma parcial e os serviços não foram objeto de manutenção e conservação, sem que pudesse haver aproveitamento da parte executada, verifica-se a sua inutilidade total, devendo os responsáveis terem as contas julgadas irregulares e condenados em débito pelo valor total pago.
33.1.1.5.	No caso concreto, conforme plano de trabalho (peça 7) e planilha orçamentária apresentada pelo convenente (peça 2, p. 31-36) , o objeto era constituído dos seguintes serviços e respectivos valores sem BDI:
a) serviços iniciais (R$ 33.840,77) ;
b) pista de atletismo (R$ 264.721,31) ;
c) pista de salto em distância (R$ 17.045,34) ;
d) diversos (R$ 3.953,96) .
33.1.1.6.	A ata de resultado de julgamento final, de 22/6/2015 (peça 14, p. 4) , aponta como vencedora da Tomada de Preços 003/2015-CPL a empresa Ferrari Construções e Serviços Ltda.  (CNPJ 07.024.593/0001-75) , cuja proposta de preços foi de R$ 407.536,63, tendo sido firmado o contrato 052/2015 em 15/7/2015 (peça 16) . Conforme extratos bancários (peça 51) , boletins de medição (peças 23, 26, 29 e 32) e notas fiscais (peças 22, 25, 28 e 31) , esta empresa foi beneficiada com os seguintes pagamentos, no montante de R$ 407.536,63, mediante débitos:
	Nota Fiscal
	Data
	Valor (R$) 
	Data do débito
	Valor (R$) 

	159
	14/9/2015
	95.189,04
	18/9/2015
	91.381,48

	170
	15/10/2015
	115.216,90
	16/10/2015
	110.608,22

	177
	17/11/2015
	115.600,98
	19/11/2015
	110.976,94

	185
	15/12/2015
	81.529,70
	17/12/2015
	78.268,51

	Total (R$) 
	407.536,63
		391.235,15

33.1.1.7.	O recebimento da obra ocorreu em 23/12/2015, conforme Termo de Recebimento Definitivo 003/2015 (peça 35) .
33.1.1.8.	O 1º Laudo de Vistoria de Convênio 2017LV2014, de 21/8/2017 (peça 38) , referente à visita realizada em 28/6/2017, foi que registrou a execução de 83,65% do objeto conveniado, no valor de R$ 340.895,69, sem funcionalidade, tendo assim relatado a situação encontrada:
 (...) 
5.3. Constatações
A fim de verificar os serviços realizados, a equipe de vistoria percorreu todas as áreas listadas neste Convênio. O material fotográfico obtido na vistoria se encontra no Anexo A. 
No ato da vistoria foram verificadas as seguintes observações: 
¿ O objeto vistoriado estava em estado de completo abandono, muito mato na pista de atletismo, na pista de salto e na caixa de areia e em certos locais tinha muita areia e lama na pista de atletismo. Diante disso, foi glosada uma porcentagem dos itens 3.2.16, 3.2.18 (pó de pedra, caixa de areia da pista de salto) e total o item 2.2.16 (pó de pedra) quanto a sujeira; 
¿ A pista de atletismo estava sem a devida demarcação das raias de corrida, com pontos indicando que a drenagem não foi executada corretamente devido ao fato de haver sinais alagamento. Diante disso, foram glosados os serviços relacionados a estes; 
¿ A calha em concreto, item 2.3.2, estava completamente suja não atingindo sua devida finalidade. Portanto, foi glosado todo o item 2.3.2; 
¿ A sarjeta estava suja, muito mato, impossibilitando o atingimento de sua finalidade. Diante disso, foi glosada uma porcentagem no item 2.3.5 (sarjeta) . 
5.4. Condições de aceitabilidade 
O objeto do convênio se apresenta com acabamento final ruim e sem condições para o desenvolvimento de sua atividade fim, conforme as observações elencadas no item 5.3. A pista de atletismo estava tomada por mato e lama, o pó de pedra em alguns locais já não tinha mais, além, também, de muita sujeira na calha de concreto e mato na sarjeta. A pista de salto e a caixa de areia também tinham bastante mato.
O que foi visto in loco demonstra o não bom uso do recurso público, assim como, aos usuários daquela comunidade, posto que, o objeto poderia ser um incentivo à prática de esporte, um meio de entreter as crianças e os jovens, ocupando-os. O objeto pactuado e realizado não atingiu a efetividade da utilização do recurso público, portanto, não possui serventia.
 (...) 
33.1.1.9.	O Laudo de Vistoria citado no item anterior foi que fundamentou o Parecer 940/SG/DPCN/DIAF/COAF/MD, de 23/8/2017 (peça 39) , concluindo pelo estabelecimento da glosa total dos recursos despendidos na execução do contrato, no valor de R$ 407.536,63, do qual, mantida a proporção da participação do concedente (98%) , corresponde ao valor impugnado dos recursos federais no importe de R$ 399.385,88, 'o qual deveria ser corrigido a partir da data do pagamento de cada nota fiscal até a integralidade do dano'.
33.1.1.10.	Ratificando o parecer e laudo de vistoria citados no item anterior, o Parecer Financeiro 487/SG/DPCN/DIAF/COAF/MD, de 27/4/2018 (peça 44) , aprovou a parcela de R$ 614,11 (R$ 400.000,00 - R$ 399.385,88) e impugnou o valor de R$ 399.385,89.
33.1.1.11.	Registre-se que a maior parte dos problemas elencados na vistoria, realizada em 21/8/2017, guarda relação direta com a falta de manutenção e perda dos serviços recebidos em 23/12/2015, o que seria responsabilidade do gestor que executou a obra e do seu sucessor. Há, entretanto, informações de falhas na execução como a ausência da demarcação das raias e má qualidade do acabamento, e indícios de problemas na drenagem. Entretanto, considerando que a glosa apontada na vistoria do percentual de 16,35% dos serviços executados referem-se quase que exclusivamente aos problemas de manutenção e de perda dos materiais, e como não há elementos consistentes e quantificação dos serviços que foram executados com vícios construtivos e em desacordo com o plano de trabalho, ou que o não aproveitamento útil da parcela executada tenha ocorrido por falhas técnicas ou de qualidade, não se justifica a inclusão da empresa contratada, pois ela não tem a obrigação de assegurar o cumprimento dos objetivos da despesa pública (Acórdão 346/2017-TCU-Plenário) .
33.1.1.12.	Com relação à data do débito adotada pelo tomador de contas (18/9/2015) , registre-se que ela é desfavorável aos gestores, pois corresponde ao dia do pagamento da primeira medição. Adotar-se-á, por conseguinte, as datas dos pagamentos de cada nota fiscal, como explicitado no item 17.1.1.4 anterior, até a integralidade do dano.
33.1.2.	Evidências da irregularidade: documentos técnicos presentes nas peças 38, 39 e 44.
33.1.3.	Normas infringidas: Art. 37, caput, c/c o art. 70, parágrafo único, da Constituição da República Federativa do Brasil; art. 93, do Decreto-lei 200/1967; art. 66, do Decreto 93.872/1986; Lei 10522/2002 art. 26-A, parágrafos 4° e 5°; Portaria Interministerial MP/MF/CGU 507/2011, art. 82 parágrafo 1°, inciso II, alínea 'a'; cláusula quinta, item II alínea 'a', e cláusula décima, caput, do Termo do convênio 057/PCN/2014.
33.1.4.	Débitos relacionados aos responsáveis Edson Pereira Leite (CPF: XXX.098.562-XX) e James Moreira Batista (CPF: XXX.594.262-XX) :
	Data de ocorrência
	Valor histórico (R$) 

	18/9/2015
	87.038,31

	16/10/2015
	115.216,90

	19/11/2015
	115.600,98

	17/12/2015
	81.529,70

                   Valor atualizado do débito (sem juros) em 15/7/2021: R$ 524.758,54
33.1.5.	Cofre credor: Tesouro Nacional.
33.1.6.	Responsável: Edson Pereira Leite (CPF: XXX.098.562-XX) .
33.1.6.1.	Conduta: deixar de tomar as providências necessárias à conclusão de obra ou dos serviços pactuados objeto do instrumento em questão, restando imprestável a parcela executada, seja por ter ficado a obra inacabada, seja porque os serviços executados não foram suficientes para obter o atingimento dos objetivos acordados, por falta de manutenção e conservação dos serviços realizados.
33.1.6.2.	Nexo de causalidade: a ausência das providências necessárias à conclusão de obra ou dos serviços pactuados objeto do instrumento em questão e a ausência de manutenção e conservação dos serviços realizados, resultou na impossibilidade de aproveitamento da parcela executada, e, consequentemente, em prejuízo ao erário correspondente ao valor integral repassado.
33.1.6.3.	Culpabilidade: não há excludentes de ilicitude, de culpabilidade e de punibilidade; é razoável supor que o responsável tinha consciência da ilicitude de sua conduta; era exigível conduta diversa da praticada, qual seja, tomar todas ao providências necessárias à conclusão da execução do objeto do instrumento e à manutenção e conservação dos serviços executados.
33.1.7.	Responsável: James Moreira Batista (CPF: XXX.594.262-XX) .
33.1.7.1.	Conduta: deixar de tomar as providências necessárias à conclusão de obra ou dos serviços pactuados objeto do instrumento em questão, restando imprestável a parcela executada, seja por ter ficado a obra inacabada, seja porque os serviços executados não foram suficientes para obter o atingimento dos objetivos acordados, por falta de manutenção e conservação dos serviços realizados.
33.1.7.2.	Nexo de causalidade: a ausência das providências necessárias à conclusão de obra ou dos serviços pactuados objeto do instrumento em questão e a ausência de manutenção e conservação dos serviços realizados, resultou na impossibilidade de aproveitamento da parcela executada, e, consequentemente, em prejuízo ao erário correspondente ao valor integral repassado.
33.1.7.3.	Culpabilidade: não há excludentes de ilicitude, de culpabilidade e de punibilidade; é razoável supor que o responsável tinha consciência da ilicitude de sua conduta; era exigível conduta diversa da praticada, qual seja, tomar todas ao providências necessárias à conclusão da execução do objeto do instrumento e à manutenção e conservação dos serviços executados.
33.1.8.	Encaminhamento: citação.
34.	Em razão da irregularidade apontada encontrar-se devidamente demonstrada, devem ser citados os responsáveis, Edson Pereira Leite e James Moreira Batista, para apresentarem alegações de defesa e/ou recolherem o valor total do débito quantificado em relação à irregularidade descrita anteriormente.
Prescrição da Pretensão Punitiva
35.	Vale ressaltar que a pretensão punitiva do TCU, conforme Acórdão 1441/2016-TCU-Plenário, Relator: Benjamin Zymler, que uniformizou a jurisprudência acerca dessa questão, subordina-se ao prazo geral de prescrição indicado no art. 205 do Código Civil, que é de dez anos, contado da data de ocorrência da irregularidade sancionada, nos termos do art. 189 do Código Civil, sendo este prazo interrompido pelo ato que ordenar a citação, a audiência ou a oitiva dos responsáveis.
36.	No caso em exame, a perspectiva de aplicação de penalidade aos responsáveis dificilmente será alcançada pela prescrição, uma vez que a irregularidade sancionada se deu em 17/12/2015 e o ato de ordenação da citação muito provavelmente ocorrerá em prazo inferior a dez anos.
Informações Adicionais
37.	Informa-se, ainda, que há delegação de competência do relator deste feito, Augusto Sherman, para a citação proposta, nos termos da portaria ASC 15, de 28/6/2021.
CONCLUSÃO
38.	A partir dos elementos constantes nos autos e do exame das ocorrências descritas na seção 'Exame Técnico', foi possível definir as responsabilidades de Edson Pereira Leite e James Moreira Batista (CPF: XXX.594.262-XX) , e quantificar adequadamente o débito a eles solidariamente atribuídos, na forma dos arts. 10, § 1º, e 12, incisos I e II, da Lei 8.443/1992 c/c o art. 202, incisos I e II, do RI/TCU, propõe-se, por conseguinte, que se promova a citação dos responsáveis.
PROPOSTA DE ENCAMINHAMENTO
39.	Diante do exposto, submetem-se os autos à consideração superior, propondo:
a)	realizar a citação, com fundamento nos arts. 10, § 1º, e 12, incisos I e II, da Lei 8.443/1992 c/c o art. 202, incisos I e II, do RI/TCU, para que, no prazo de quinze dias, os responsáveis abaixo indicados, em decorrência das condutas praticadas, apresentem alegações de defesa e/ou recolham, aos cofres especificados, a quantia abaixo indicada, atualizada monetariamente a partir da respectiva data até o efetivo recolhimento, abatendo-se na oportunidade a quantia eventualmente ressarcida, na forma da legislação em vigor, que geraram a irregularidade demonstrada a seguir:
Débito relacionado somente ao responsável Edson Pereira Leite (CPF: XXX.098.562-XX) , prefeito municipal, no período de 1/1/2013 a 31/12/2016, na condição de gestor dos recursos, em solidariedade com James Moreira Batista (CPF: XXX.594.262-XX) , prefeito municipal a partir de 1º/1/2017, na condição de prefeito sucessor.
Irregularidade: ausência de funcionalidade do objeto do convênio descrito como 'Construção de pista de atletismo no estádio de futebol de São Luiz' sem aproveitamento útil da parcela executada, por motivo de inexecução parcial e falta de manutenção e conservação dos serviços executados.
Evidências da irregularidade: documentos técnicos presentes nas peças 38, 39 e 44.
Normas infringidas: art. 37, caput, c/c o art. 70, parágrafo único, da Constituição da República Federativa do Brasil; art. 93, do Decreto-lei 200/1967; art. 66, do Decreto 93.872/1986; Lei 10522/2002 art. 26-A, parágrafos 4° e 5°; Portaria Interministerial MP/MF/CGU 507/2011, art. 82 parágrafo 1°, inciso II, alínea 'a'; cláusula quinta, item II, alínea 'a', e cláusula décima, caput, do Termo do convênio 057/PCN/2014.
	Data de ocorrência
	Valor histórico (R$) 

	18/9/2015
	87.038,31

	16/10/2015
	115.216,90

	19/11/2015
	115.600,98

	17/12/2015
	81.529,70

		Cofre credor: Tesouro Nacional.
		Valor atualizado do débito (sem juros) em 15/7/2021: R$ 524.758,54
Conduta: deixar de tomar as providências necessárias à conclusão de obra ou dos serviços pactuados objeto do instrumento em questão, restando imprestável a parcela executada, seja por ter ficado a obra inacabada, seja porque os serviços executados não foram suficientes para obter o atingimento dos objetivos acordados, por falta de manutenção e conservação dos serviços realizados.
Nexo de causalidade: a ausência das providências necessárias à conclusão de obra ou dos serviços pactuados objeto do instrumento em questão e a ausência de manutenção e conservação dos serviços realizados, resultou na impossibilidade de aproveitamento da parcela executada, e, consequentemente, em prejuízo ao erário correspondente ao valor integral repassado.
Culpabilidade: não há excludentes de ilicitude, de culpabilidade e de punibilidade; é razoável supor que o responsável tinha consciência da ilicitude de sua conduta; era exigível conduta diversa da praticada, qual seja, tomar todas ao providências necessárias à conclusão da execução do objeto do instrumento e à manutenção e conservação dos serviços executados.
b)	informar aos responsáveis que, caso venham a ser condenados pelo Tribunal, os débitos ora apurados serão acrescidos de juros de mora, nos termos do § 1º do art. 202 do RI/TCU;
c)	esclarecer aos responsáveis, em obediência ao art. 12, § 2º, da Lei 8.443/1992, e ao art. 12, inciso VI, da Resolução TCU 170/2004, que o recolhimento tempestivo do débito somente saneará o processo caso seja reconhecida a sua boa-fé e não se constate outra irregularidade nas contas; 
d)	encaminhar cópia da presente instrução aos responsáveis, a fim de subsidiar a apresentação de suas alegações de defesa e/ou razões de justificativa;
e)	esclarecer aos responsáveis, em obediência ao art. 12, § 3º, da Lei 8.443/1992, e ao art. 12, inciso VII, da Resolução TCU 170/2004, que o não atendimento à citação ou à audiência implicará revelia, para todos os efeitos, dando-se prosseguimento ao processo".
2.	O Diretor da SecexTCE, discordou da proposta do auditor, propondo o julgamento de mérito do processo, conforme o seguinte pronunciamento (peça 80) , o qual foi acolhido pelo titular daquela unidade técnica:
"1.	Cuidam os autos de tomada de contas especial instaurada pelo Departamento do Programa Calha Norte, em desfavor do Sr. Edson Pereira Leite (CPF: XXX.098.562-XX) , em razão de irregularidades na execução do objeto do Convênio 057/PCN/2014, registro Siafi 801673 (peça 9) , firmado entre o Ministério da Defesa e o município de São Luiz - RR, e que se destinou à 'construção de pista de atletismo no estádio de futebol de São Luiz'.
2.	O Convênio 057/PCN/2014, registro Siafi 801673, foi firmado no valor de R$ 408.163,27, sendo R$ 400.000,00 à conta do concedente e R$ 8.163,27 referentes à contrapartida do convenente. Teve vigência de 15/8/2014 a 11/8/2016, com prazo para apresentação da prestação de contas em 18/1/2018. Os repasses efetivos da União totalizaram R$ 400.000,00 (peça 18) .
3.	Na instrução inicial (peça 62) , concluiu-se pela necessidade de citar o Sr. Edson Pereira Leite (CPF: XXX.098.562-XX) , ex-prefeito do município de São Luiz/RR, pela ausência de funcionalidade do objeto do convênio descrito como 'Construção de pista de atletismo no estádio de futebol de São Luiz', sem aproveitamento útil da parcela executada, por motivo de inexecução parcial.
	Data de ocorrência
	Valor histórico (R$) 

	18/9/2015
	87.038,31

	16/10/2015
	115.216,90

	19/11/2015
	115.600,98

	17/12/2015
	81.529,70

4.	Em sua defesa, o responsável alega que a obra foi executada em sua totalidade, conforme atestaria o recebimento definitivo da obra em 23/12/2015, realizada por comissão e profissional devidamente qualificados, que 'somente atestava o recebimento de qualquer serviço após uma análise minuciosa e criteriosa nos serviços realizados na obra'.
5.	Em seguida, argumenta que a deterioração da obra se deveu por falta de manutenção dos serviços executados pelo prefeito sucessor, em virtude das fortes chuvas que atingiram a região e por conta do lençol freático existente no campo de futebol.
6.	Acrescenta que a obra foi executada de acordo com o projeto básico, a memória de cálculo e o cronograma físico financeiro.
7.	Ao apreciar referidas alegações, o Auditor entendeu que o termo de recebimento da obra ou a declaração de que sua execução ocorreu conforme o projeto básico, a memória de cálculo e o cronograma físico financeiro previstos não são suficientes para garantir que a execução tenha sido efetivamente realizada conforme especificações previstas e que a obra tenha alcançado sua finalidade. Acrescentou que boa e regular execução não foi atestada pelo 1º Laudo de Vistoria de Convênio 2017LV2014, de 21/8/2017 (peça 38) , referente à visita realizada em 28/6/2017, que registrou a execução de 83,65% do objeto conveniado, no valor de R$ 340.895,69, sem apresentar funcionalidade.
8.	Considerando que o termo de recebimento da obra foi emitido em 23/12/2015, conforme Termo de Recebimento Definitivo 003/2015 (peça 35) , depreendeu o Auditor que a utilidade, a manutenção e a conservação dos serviços supostamente concluídos estiveram sob a responsabilidade do então prefeito Edson Pereira Leite entre 23/12/2015 e 31/12/2016, há mais de um ano.
9.	Assim, como o responsável não comprovou que, no período de 23/12/2015 a 31/12/2016, a pista de atletismo apresentou a funcionalidade devida, beneficiando a comunidade (o que comprovaria a boa execução da obra, a sua manutenção e conservação) , tampouco que as fortes chuvas e/ou a existência de lençol freático no campo de futebol eram fatores imprevistos e causaram a deterioração da obra, nem que o prefeito sucessor foi quem deu causa à deterioração da obra, a partir de 1º/1/2017, por não efetuar as devidas manutenção e conservação dos serviços; entendeu apropriado trazer o gestor municipal sucessor ao polo passivo desta TCE, para que lhe seja oportunizada a apresentação de alegações que confrontem e/ou contradigam aquelas apresentadas pelo gestor municipal anterior, inclusive porque a vistoria pelo órgão concedente, que concluiu pela não funcionalidade da obra, apontando como causas principais as ausências de manutenção e conservação, foi realizada em 28/6/2017, permanecendo, na visão do Instrutor, a dúvida se estas causas determinantes ocorreram na gestão do responsável que findou em 31/12/2016 ou na gestão sucessora.
10.	Com as vênias de estilo, manifesto-me em desacordo com a proposta formulada por LINEU DE OLIVEIRA NOBREGA, AUFC (doc 68.528.177-0) , por entender que não está configurada a ausência de funcionalidade da pista de atletismo objeto do convênio em tela e nem, por conseguinte, o apontado dano ao erário no valor integral dos repasses, e muito menos que o Prefeito sucessor tenha dado causa à imprestabilidade da obra.
11.	Ora, conforme salientado na instrução, o sucessor, quando da vistoria, havia administrado a pista pelo período de 6 meses apenas, enquanto o antecessor a administrou por mais de um ano. Logo, não me parece lógico que o verificado estado da pista (tomada por gramíneas em toda sua extensão - peça 38) seja resultado apenas desse período de 6 meses. Dessa forma, não vejo como lançar a culpa pela suposta ausência de funcionalidade sobre o Prefeito sucessor. No mínimo, o antecessor contribuiu para o observado estado da obra. 
12. 	No entanto, as imagens fotográficas anexas ao relatório de vistoria in loco (peça 38) mostram a pista com bastante mato em sua extensão, mas não permite concluir que a situação torna inutilizável o equipamento esportivo, caso as gramíneas e sujeiras sejam retiradas. Isso porque não se percebe visualmente nenhuma falha construtiva capaz de impedir o uso do equipamento pela população. Pelo contrário, as imagens sugerem a completa execução dos serviços. Por outro lado, a fiscalização (peça 38) também não comprovou nenhum defeito construtivo capaz de comprometer a durabilidade e utilidade da obra. 
12.	O relatório de vistoria apontou a presença de mato na pista de atletismo, na pista de salto e na caixa de areia, além de areia e lama em parte da pista de atletismo. Apontou ainda falta de marcação das raias de corrida, com pontos indicando que a drenagem não foi executada corretamente devido ao fato de haver sinais de alagamento, bem como a presença de mato na sarjeta e lama na calha de concreto, tendo, em consequência, glosado os serviços 2.2.16, 2.3.2, 2.3.5, 3.2.16, 3.2.18, no percentual de 16,35% (peça 38, p. 3) ou R$ 66.632,29 [R$ 407.536,63 x 0,1635 (peça 39) ], sendo R$ 65.299,64 de recursos federais. 
13.	A presença de lama, mato e areia não inviabiliza o uso do equipamento, caso ocorra sua limpeza, cabendo ressaltar que, consoante registrado pela própria fiscalização e pela defesa acima exposta, a vistoria ocorreu em período de fortes chuvas na região, o que explica a sujeira e o mato nas obras e, por outro lado, indica que aquela situação pode não ser permanente. Ou seja, que, passado o período chuvoso, certamente o aparelho esportivo seria limpo e passível de uso.
14.	A ausência de marcação da pista também não tem o potencial de inviabilizar o uso do equipamento, nem a fiscalização demonstrou que houve, de fato, má execução da drenagem.
15.	Perante as considerações acima, realmente, não consigo visualizar razão para chamar aos autos o Prefeito sucessor que administrou a obra por apenas 6 meses. Também entendo não estar configurada a ocorrência de dano ao erário no valor total dos gastos efetuados no objeto do convênio, pois as evidências apontadas (peça 38) não permitem concluir, seja lógica ou tecnicamente, que houve falhas construtivas capazes de comprometer a durabilidade da obra e nem que ela, após sua limpeza, é imprestável e incapaz de ser utilizada pela população. As fotografias (peça 38) também não revelam falhas construtivas capazes de comprometer a durabilidade do equipamento, nem a fiscalização logrou demonstrar defeitos construtivos com esse potencial.
16.	Acerca dos serviços glosados, entendo que a presença de mato, lama e sujeira também não justifica sua rejeição, posto que, consoante arrazoado acima, esses fatores, após limpeza, não impedem a funcionalidade do aparelho esportivo e nem significa que os serviços não foram realizados. Dessa forma, entendo que não cabe a rejeição dos itens pó de pedra, caixa de areia da pista de salto (2.2.16, 3.2.16 e 3.2.18) , calha de concreto (2.3.2) e sarjeta (2.3.5) . Assim, o único serviço passível de glosa é a marcação das raias de corrida, que não fora realizada e cujo código não foi informado no relatório fiscal (peça 38) . Desta feita, em consulta ao último boletim de mediação (peça 32) , verifica-se a presença do item 2.2.18 (caiação de faixas de demarcação, 5 cm) , cujo total faturado importou em R$ 17.018,31. Este, portanto, o valor que entendo passível de débito a ser atribuído ao responsável, Sr. Edson Pereira Leite.
17.	Diante dessa análise, entendo apropriado concluir pelo acolhimento parcial das alegações de defesa do Sr. Edson Pereira Leite (CPF: XXX.098.562-XX) , julgando suas contas pela irregularidade, com a imputação de débito no valor de R$ 16.677,94 (R$ 17.018,31 x 0,97 - percentual de participação da União no objeto) , além de aplicação da multa prevista no art. 57 da Lei 8.443/1992, uma vez que não houve a prescrição da pretensão punitiva, conforme análise feita nos itens 19 e 20 da instrução de peça 62, dado que os fatos são de 2015 e a autorização da citação ocorreu em 2020 (peça 64) .
18.	Por fim, de ressaltar que a inexecução do serviço referido está contida na irregularidade e conduta descritas na instrução que respaldou a citação (peça 62) , as quais deixam claro que a inexecução parcial da obra seria a causa do débito ali apontado.
19.	Assim sendo, a irregularidade que respalda o débito remanescente é a inexecução do serviço de caiação de faixas de demarcação (2.2.18) e a conduta é deixar de tomar as providências necessárias à conclusão de serviço pactuado objeto do instrumento em questão.
20.	Ante o exposto, elevo os autos à consideração superior, propondo:
a) acolher parcialmente as alegações de defesa apresentadas pelo Sr. Edson Pereira Leite (CPF XXX.098.562-XX) , Prefeito Municipal de São Luiz - RR; 
b) julgar irregulares, nos termos dos artigos 1º, inciso I, 16, inciso III, alínea 'c', e 19, caput, da Lei 8.443/1992, as contas do Sr. Edson Pereira Leite (CPF XXX.098.562-XX) , imputando-lhe débito no valor abaixo indicado e fixando-lhe o prazo de 15 (quinze) dias, a contar da notificação, para que comprovar, perante este Tribunal, em respeito ao artigo 214, inciso III, alínea 'a', do Regimento Interno do TCU, o recolhimento da dívida aos cofres do Departamento Programa Calha Norte, atualizada monetariamente e acrescida dos encargos legais, calculados a partir da data indicada até a data do efetivo recolhimento e com o abatimento de valores acaso já eventualmente satisfeitos, nos termos da legislação vigente, em decorrência de:
	Data de ocorrência
	Valor histórico (R$) 

	17/12/2015
	16.677,94

			Valor do débito atualizado até 24/7/2021: R$ 21.622,95
	c) aplicar ao Sr. Edson Pereira Leite (CPF XXX.098.562-XX) a multa prevista no art. 57 da Lei 8.443/1992, fixando-lhe o prazo de 15 (quinze) dias, a partir da notificação, para que, nos termos do artigo 214, inciso III, alínea 'a', do Regimento Interno do TCU, comprove perante este Tribunal o recolhimento aos cofres do Tesouro Nacional do valor, atualizado monetariamente desde a data do acórdão condenatório até a do efetivo recolhimento, se for pago após o vencimento, na forma da legislação em vigor;
	d)	autorizar, desde logo, a cobrança judicial das dívidas, nos termos do artigo 28, inciso II, da Lei 8.443/1992 c/c o artigo 219, inciso II, do Regimento Interno do TCU, caso não atendida a notificação;
	e) autorizar, desde logo, com fundamento no artigo 26 da Lei 8.443/1992 c/c o artigo 217 do Regimento Interno do TCU, caso seja do interesse do responsável, o parcelamento da importância devida em até 36 (trinta e seis) parcelas, incidindo sobre cada uma, corrigida monetariamente, os correspondentes acréscimos legais; sem prejuízo de alertá-lo de que, caso optem por essa forma de pagamento, a falta de comprovação do recolhimento de qualquer parcela implicará o vencimento antecipado do saldo devedor, nos termos do artigo 26, parágrafo único, da Lei 8.443/1992;	
	f) encaminhar cópia do acórdão que vier a ser prolatado pelo Tribunal, acompanhado do relatório e voto que o fundamentaram ao Procurador-Chefe da Procuradoria da República no Estado da RR, nos termos do art. 16, § 3º, da Lei 8.443/92, informando-lhe que o inteiro teor da deliberação pode ser consultado no endereço www.tcu.gov.br/acordaos;
	g) enviar cópia do Acórdão que vier a ser proferido ao Departamento Programa Calha Norte e ao responsável, para ciência, informando que a presente deliberação, acompanhada do Relatório e do Voto que a fundamenta, está disponível para a consulta no endereço www.tcu.gov.br/acordaos, além de esclarecer que, caso requerido, o TCU poderá fornecer sem custos as correspondentes cópias, de forma impressa.
21.	Declaro, ainda, que foi verificado, no que se mostrou aplicável, o atendimento ao disposto na Resolução - TCU 315/2020."
3.	O MP/TCU, representado pelo Subprocurador-Geral Lucas Rocha Furtado, manifesta-se, em parecer à peça 82, pelo arquivamento do processo, nos seguintes termos:
"Trata-se de tomada de contas especial instaurada pelo Departamento do Programa Calha Norte em desfavor do Sr. Edson Pereira Leite, ex-prefeito do Município de São Luiz/RR, em razão de supostas irregularidades na execução do Convênio 057/PCN/2014, firmado no âmbito do Programa Calha Norte, no valor de R$ 408.163,27 (sendo R$ 400.000,00 de recursos federais, liberados em uma única parcela, e R$ 8.163,27 de contrapartida municipal) . O convênio objetivou a 'construção de pista de atletismo no estádio de futebol de São Luiz'.
Conforme o laudo de vistoria do convênio, ocorrida em 21/8/2017, foram identificadas as seguintes irregularidades (peça 38) :
5.3. Constatações 
A fim de verificar os serviços realizados, a equipe de vistoria percorreu todas as áreas listadas neste Convênio. O material fotográfico obtido na vistoria se encontra no Anexo A.
 No ato da vistoria foram verificadas as seguintes observações: 
¿ O objeto vistoriado estava em estado de completo abandono, muito mato na pista de atletismo, na pista de salto e na caixa de areia e em certos locais tinha muita areia e lama na pista de atletismo. Diante disso, foi glosada uma porcentagem dos itens 3.2.16, 3.2.18 (pó de pedra, caixa de areia da pista de salto) e total o item 2.2.16 (pó de pedra) quanto a sujeira; 
¿ A pista de atletismo estava sem a devida demarcação das raias de corrida, com pontos indicando que a drenagem não foi executada corretamente devido ao fato de haver sinais de alagamento. Diante disso, foram glosados os serviços relacionados a estes;
 ¿ A calha em concreto, item 2.3.2, estava completamente suja não atingindo sua devida finalidade. Portanto, foi glosado todo o item 2.3.2; 
¿ A sarjeta estava suja, muito mato, impossibilitando o atingimento de sua finalidade. Diante disso, foi glosada uma porcentagem no item 2.3.5 (sarjeta) .
5.4. Condições de aceitabilidade O objeto do convênio se apresenta com acabamento final ruim e sem condições para o desenvolvimento de sua atividade fim, conforme as observações elencadas no item 5.3. A pista de atletismo estava tomada por mato e lama, o pó de pedra em alguns locais já não tinha mais, além, também, de muita sujeira na calha de concreto e mato na sarjeta. A pista de salto e a caixa de areia também tinham bastante mato.
O que foi visto in loco demonstra o não bom uso do recurso público, assim como, aos usuários daquela comunidade, posto que, o objeto poderia ser um incentivo à prática de esporte, um meio de entreter as crianças e os jovens, ocupando-os. O objeto pactuado e realizado não atingiu a efetividade da utilização do recurso público, portanto, não possui serventia. (...) 
Tais constatações resultaram na instauração desta TCE, no sentido da responsabilização do ex-prefeito pela restituição do valor total repassado, deduzido do montante de R$ 614,12 que foi devolvido. 
 Encontrando-se os autos no Tribunal, foi promovida a citação do responsável, que apresentou a defesa acostada à peça 76.
Ao analisar os argumentos apresentados, o auditor instrutor entendeu que 'a maior parte dos problemas elencados na vistoria (...) guarda relação direta com a falta de manutenção (...) , o que seria de responsabilidade do gestor que executou a obra e do seu sucessor', razão pela qual propôs a realização de novel citação solidária do Sr. Edson Pereira Leite e de seu sucessor, Sr. James Moreira Batista (peça 79) .
O Sr. Diretor discordou da proposição, por entender não restar 'configurada a ausência de funcionalidade da pista de atletismo objeto do convênio em tela, nem, por conseguinte, o apontado dano ao erário no valor integral do repasse, e muito menos que o prefeito sucessor tenha dado causa à imprestabilidade da obra'.
Ressaltou, com relação ao prefeito sucessor, que ele administrou a pista por apenas 6 meses até a vistoria, não havendo como assegurar que o estado da pista fosse resultado apenas desse breve período. Assim, entendeu indevida a sua responsabilização nos autos.
Quanto à obra propriamente dita, salientou que as imagens fotográficas do relatório de vistoria (peça 38) mostram a pista com bastante mato em sua extensão, além de lama e sujeira, mas que tal não permitiria concluir que a situação tornaria o equipamento esportivo inutilizável, sendo passível de uso, caso ocorresse a sua devida limpeza. 
Observou, ainda, que:
a)	a vistoria foi realizada em períodos de forte chuva na região, o que explicaria a sujeira e o mato na pista;
b)	as evidências apontadas no relatório de vistoria não permitiriam concluir 'que houve falhas construtivas capazes de comprometer a durabilidade da obra e nem que ela, após sua limpeza, é imprestável e incapaz de ser utilizada pela população';
c)	'as fotografias também não revelam falhas construtivas capazes de comprometer a durabilidade do equipamento, nem a fiscalização logrou demonstrar defeitos construtivos com esse potencial'.
A par disso, concluiu que 'não cabe a rejeição dos itens pó de pedra, caixa de areia da pista de salto (2.2.16, 3.2.16 e 3.2.18) , calha de concreto (2.3.2) e sarjeta (2.3.5) . Assim, o único serviço passível de glosa é a marcação das raias de corrida, que não fora realizada e cujo código não foi informado no relatório fiscal (peça 38) . Desta feita, em consulta ao último boletim de mediação (peça 32) , verifica-se a presença do item 2.2.18 (caiação de faixas de demarcação, 5 cm) , cujo total faturado importou em R$ 17.018,31', sendo esse o valor passível de débito as ser atribuído ao Sr. Edson Pereira Leite.
Aplicando o percentual de participação da União no objeto (97%) , o Sr. Diretor propôs julgar irregulares as contas do Sr. Edson Pereira Leite, condenando-o ao ressarcimento da importância de R$ 16.677,94, além da aplicação de multa fundamentada no art. 57 da Lei 8.443/1992. O Sr. Secretário manifestou aquiescência a esta proposta.
**
Como bem destacado pelo Sr. Diretor, o relatório de vistoria não indicou falhas construtivas aptas a impedir a utilização da pista de atletismo. As irregularidades indicadas guardam, em sua maioria, relação direta com a falta de manutenção do bem público, não sendo possível precisar se o descaso teve início na gestão do Sr. Edson Pereira leite, que administrou a obra por um ano, ou de seu sucessor, que o fez por apenas seis meses até a vistoria. 
Afora isso, os pareceres financeiros juntados aos autos (peças 37 e 44) registram que a prestação de contas foi devidamente apresentada ao Ministério da Defesa por meio do Portal de Convênios, 'com o detalhamento dos valores envolvidos no instrumento, na formalização e na execução das despesas' (peça 44, p. 1) , tendo sido apontadas apenas 'impropriedades de ordem formal' (vide peça 37) , a exemplo da ausência do 4º. boletim de medição e do termo de recebimento definitivo da obra, os quais podem ser encontrados às peças 32 e 35, respectivamente, o que seria um indicativo de que essas falhas teriam sido sanadas. 
Em situações da espécie, onde resta comprovada a boa e regular aplicação dos recursos durante a vigência do convênio, incorporando-se licitamente o objeto construído ao patrimônio municipal, a firme jurisprudência do Tribunal (a exemplo dos Acórdãos 6756/2013 e 140/2014, ambos da 1ª. Câmara) é no sentido de 'eventuais danos ocasionados aos móveis e bens públicos municipais construídos ou adquiridos com recursos recebidos da União, ocorridos após a incorporação ao patrimônio público municipal, devem ser levados às instâncias de controle locais', não se encontrando sob a jurisdição do TCU. 
Portanto, à semelhança do Sr. Diretor, entendo que não há que se falar em responsabilização do prefeito sucessor, assim como não cabe a responsabilização do Sr. Edson Pereira Leite pelas glosas atinentes aos subitens 2.2.16, 2.3.2, 2.3.5, 3.2.16 e 3.2.18, relacionadas diretamente à deficiência na manutenção do bem público.
Com referência ao subitem 2.2.18, relativo à 'caiação de faixas de demarcação, 5cm', que não teria sido executado, observo que nas figuras 7, 8, 9, 12 e 19 do laudo de vistoria à peça 38, é possível visualizar traços das faixas de demarcação da pista, a despeito da sujeira e do mato instalados. Em razão disso, havendo indicativos de que o subitem 2.2.18 foi executado, entendo que não haveria que se atribuir o pertinente débito ao ex-prefeito, cabendo, por decorrência, o arquivamento destes autos.
Por fim, caso Vossa Excelência tenha entendimento diverso e se posicione de acordo com a proposição do Sr. Diretor, saliento que, às peças 36 e 37, consta que teria havido devolução de saldo remanescente, no total de R$ 7.039,38, dos quais R$ 614,12 corresponderiam a saldo não executado dos R$ 400.000,00 transferidos, devolução esta que entendo deva ser lançada a crédito do responsável nessa hipótese.
***
Ante todo o exposto, discordando, em parte do encaminhamento alvitrado pela Secex-TCE, entendo que esta TCE deva ser arquivada, com fundamento no art. 169, inciso VI, c/c o art. 212 do RI/TCU, ante a ausência de pressupostos de constituição e de desenvolvimento válido e regular do processo, cabendo, por essencial, dar ciência ao Tribunal de Contas do Estado de Roraima, para as providências que julgar pertinentes."
	
	É o Relatório.

não consta.

Subprocurador-Geral Lucas Rocha Furtado.

TOMADA DE CONTAS ESPECIAL. CONVÊNIO. NÃO COMPROVAÇÃO DA REGULAR APLICAÇÃO DOS RECURSOS. CITAÇÃO. VERIFICAÇÃO DA INSUBSISTÊNCIA DOS MOTIVOS DA INSTAURAÇÃO DA TOMADA DE CONTAS ESPECIAL. ARQUIVAMENTO. CIÊNCIA AO TRIBUNAL DE CONTAS DO ESTADO DE RORAIMA.

TOMADA DE CONTAS ESPECIAL (TCE)

Secretaria de Controle Externo de Tomada de Contas Especial (SecexTCE).

Trata-se de Tomada de Contas Especial instaurada pelo Departamento do Programa Calha Norte, em desfavor de Edson Pereira Leite, ex-Prefeito de São Luiz/RR, em razão da não comprovação da regular aplicação dos recursos repassados por meio do Convênio 057/PCN/2014 (Siafi 801673) , firmado com o Ministério da Defesa, tendo por objeto a construção de pista de atletismo no estádio de futebol de São Luiz.
2.	O convênio foi firmado no valor total de R$ 408.163,27, sendo R$ 400.000,00 à conta do concedente e R$ 8.163,27 referentes à contrapartida do convenente. A vigência do ajuste ocorreu no período de 15/8/2014 a 11/8/2016. A prestação de contas foi apresentada em 23/12/2016.
3.	A inspeção in loco realizada em 28/6/2017, conforme relatório à peça 38, apontou que o objeto vistoriado não possuía serventia, em razão das seguintes constatações:
	a) o objeto vistoriado estava em estado de completo abandono, com muito mato na pista de atletismo, na pista de salto e na caixa de areia, e em certos locais tinha muita areia e lama na pista de atletismo;
	b) a pista de atletismo estava sem a devida demarcação das raias de corrida, com pontos indicando que a drenagem não foi executada corretamente devido ao fato de haver sinais de alagamento;
	c) a calha em concreto estava completamente suja não atingindo sua devida finalidade; e
	d) a sarjeta estava suja, com muito mato, impossibilitando o atingimento de sua finalidade.
4.	Ante essas ocorrências, que tornavam o objeto inservível, foi instaurada a presente tomada de contas especial, imputando-se débito no valor total repassado ao ex-Prefeito Edson Pereira Leite, responsável pela execução das obras.
5.	No âmbito deste Tribunal, foi inicialmente promovida a citação do responsável (peça 69) .
6.	Após a análise das suas alegações de defesa, o auditor-instrutor propôs, por meio da instrução transcrita no relatório integrante desta deliberação, a inclusão na relação processual do Prefeito sucessor, James Moreira Batista, ante as alegações do prefeito citado, que poderiam indicar que a deterioração e falta de conservação observadas por ocasião da inspeção in loco poderiam ter a participação desse agente. Dessa forma, foi proposta a citação solidária dos dois responsáveis.
7.	O Diretor da SecexTCE, por sua vez, conforme pronunciamento também transcrito no relatório supra, entendeu não restar configurada a ausência de funcionalidade da pista de atletismo objeto do convênio em tela. Assim, não subsistiria o dano ao erário no valor integral do repasse. Ademais, considerou não existir indícios nos autos de que o prefeito sucessor tenha dado causa à imprestabilidade da obra. Contudo, avaliou subsistir o débito relativo à inexecução da marcação das raias de corrida, no valor de R$ 16.677,94 em recursos federais. Por essa razão, propôs, com a anuência do titular da SecexTCE, julgar irregulares as contas de Edson Pereira Leite, com imputação desse débito e aplicação da multa prevista no art. 57 da Lei 8.443/1992.
8.	O representante do Ministério Público junto ao TCU, por sua vez, considera não subsistir também o débito apontado pelo diretor da unidade técnica, em razão de ser possível visualizar nas figuras 7, 8, 9, 12 e 19 do laudo de vistoria (peça 38) , traços das faixas de demarcação da pista, a despeito da sujeira e do mato. Por outro lado, aponta que, nos termos da jurisprudência deste Tribunal, uma vez comprovada a regular aplicação dos recursos na vigência do convênio, incorporando-se o seu objeto ao patrimônio municipal, eventuais danos ao objeto após essa incorporação não estão sujeitos à jurisdição do TCU, devendo ser levados às instâncias de controle locais. Nesses termos, propõe o arquivamento dos autos, bem como dar ciência ao Tribunal de Contas do Estado de Roraima, para as providências que julgar pertinentes.
9.	Acolho o encaminhamento proposto pelo MP/TCU, cuja análise, bem como aquelas feitas pelo Diretor da SecexTCE que sejam convergentes com o entendimento do representante do Parquet, adoto como minhas razões de decidir.
10.	Com efeito, não subsiste o débito motivador da instauração da presente tomada de contas especial, visto que o dano apontado decorreu de aspectos relacionados à conservação do objeto, e não da sua execução. O recebimento definitivo da obra (peça 35) ocorreu em 23/12/2015, enquanto que a vistoria in loco, na qual foram apontados os problemas de conservação que acabaram por motivar a instauração desta TCE, somente veio a ser realizada em 28/06/2017, portanto, um ano e meio após o seu recebimento. Ademais, conforme apontado pelo Diretor da SecexTCE, essa vistoria foi realizada em período de intensas chuvas na região, o que é um forte fator contribuinte para a situação encontrada, mormente em razão dos apontamentos feitos pelo vistoriador, quais sejam, existência de mato, lama, areia, sujeira e pontos de alagamento nas pistas de atletismo e de salto.
11.	Não subsiste nem mesmo a parcela de débito mantida pelo diretor, consistente na inexecução das faixas de demarcação da pista, em razão da nítida existência de vestígios dessa marcação em algumas fotografias constantes do relatório de inspeção in loco (peça 38) .
12.	Conforme apontado pelo representante do MP/TCU, a jurisprudência deste Tribunal é no sentido de que refoge à competência do TCU os danos causados a objetos custeados com recursos federais após a sua incorporação ao patrimônio municipal, recaindo tal competência aos órgãos de controle locais. Assim, acolho a proposta de dar ciência da decisão neste processo ao Tribunal de Contas do Estado de Roraima, para as providências que julgar pertinentes.
	Ante o exposto, manifesto-me por que o Tribunal aprove o Acórdão que ora submeto à apreciação deste Colegiado.
TCU, Sala das Sessões, em 30 de novembro de 2021.
AUGUSTO SHERMAN CAVALCANTI 
Relator